【裁判字號】    97,醫上,4
【裁判日期】    991208
【裁判案由】    損害賠償
【裁判全文】
臺灣高等法院高雄分院民事判決           97年度醫上字第4號
上  訴  人    林子茵
兼法定代理人  林岡遠
上  訴  人    盧團結
              程錦霞
共      同
訴訟代理人    丁玉雯律師
複  代理人    黃金龍律師
被  上訴人    仁惠婦幼醫院即李中元
訴訟代理人    王進勝律師
              黃淑芬律師
上  一  人
複  代理人    陳慧錚律師
上列當事人間請求損害賠償事件，上訴人對於民國97年4 月30日
臺灣高雄地方法院95年度醫字第24號第一審判決提起上訴，本院
於99年11月24日言詞辯論終結，判決如下：
    主  文
上訴駁回。
第二審訴訟費用由上訴人負擔。
    事實及理由
一、上訴人起訴主張：盧藝方自民國93年4 月間懷孕初期即至被
    上訴人醫院（下稱仁惠醫院）接受產前檢查，於同年10月7
    日、10月16日因身體不適前往該院住院診療，被上訴人僅表
    示此為腹痛、急性腸胃炎，接受藥物治療及適當休息即可恢
    復。同年10月19日盧藝方又因身體不適經被上訴人診斷後，
    以胎兒窘迫，須及時進行處理，惟被上訴人在未有任何檢驗
    報告足以評估盧藝方身體狀況之情形下，冒然建議盧藝方接
    受剖腹產手術，並於同日上午10時12分許完成手術後，發現
    盧藝方血小板無法凝血，直至同日下午2 時許，始通知盧藝
    方之夫即上訴人林岡遠買血，為盧藝方輸血，翌日見盧藝方
    病情未好轉且陷入昏迷狀態，而於當日收到盧藝方之93年10
    月19日及同年月20日血液檢查報告後，方建議轉診至財團法
    人長庚紀念醫院高雄分院（下稱高雄長庚醫院），經高雄長
    庚醫院醫師診斷為出血過量引起急性肝衰竭，經40天住院治
    療，仍於同年11月30日凌晨2 時5 分許，因肝功能衰竭引發
    多種併發症、敗血症而不治死亡。被上訴人為婦產科醫師，
    對於懷孕婦女可能產生之疾病及現象，應有能力採取預防及
    治療措施，竟未於多次產檢中作預防及妥適治療，冒然對盧
    藝方進行剖腹產手術，待於手術後方發現盧藝方血小板無法
    凝血，而未及時處理，造成盧藝方失血過多，引起肝衰竭，
    復遲誤轉診時間，致盧藝方死亡，被上訴人上開醫療過程顯
    有過失，並與盧藝方之死亡結果間有相當因果關係。而林岡
    遠、林子茵、盧團結、程錦霞分別為盧藝方之配偶、子女及
    父、母，爰依侵權行為規定，請求被上訴人賠償如下損害：
    (一)林岡遠部分：128 萬5435元（含殯葬費26萬5775元、醫藥
    費1 萬9657元及精神慰撫金100 萬元）。(二)林子茵部分：28
    8 萬0063元（含扶養費188 萬0063元及精神慰撫金100 萬元
    ）。(三)盧團結部分：精神慰撫金100 萬元。(四)程錦霞部分：
    精神慰撫金100 萬元。求為判決被上訴人應如數給付並加計
    自起訴狀繕本送達翌日起至清償日止之法定遲延利息，並陳
    明願供擔保聲請宣告假執行。原審為上訴人敗訴之判決，上
    訴人提起上訴，聲明廢棄原判決，請准如上述之請求。
二、被上訴人則以：盧藝方於93年10月7 日求診時，主訴下腹疼
    痛、無法睡眠及休息，經檢查結果確有下腹壓痛、子宮收縮
    及壓痛、子宮頸閉鎖等情形，判斷有合併早期產痛，乃住院
    安胎，於病情改善後出院。同年10月16日凌晨盧藝方再度因
    下腹壓痛、子宮收縮壓痛、子宮頸閉鎖柔軟合併早期產痛而
    住院安胎，於同年月18日病情改善後出院。翌日（19日）凌
    晨1 時30分許，盧藝方因腹部陣痛不適又前往仁惠醫院求診
    ，經檢查為早期痛產，伊乃建議盧藝方住院待產，嗣因盧藝
    方腹痛頻繁，且有紅色分泌物自陰道流出，經診斷為胎兒窘
    迫，且早期痛產無法改善，危及胎兒、母體安全，乃建議盧
    藝方開刀剖腹生產，經盧藝方及家屬同意後，伊先請惠生醫
    事檢驗所對盧藝方驗血，驗血報告出來後，再送麻醉師金良
    光醫師會診，認為可以開刀，才進行剖腹生產，手術過程順
    利，伊亦囑護士準備血液4 單位備用，盧藝方血壓、脈搏均
    穩定，並無血流不止之情況，伊為盧藝方施以剖腹產之決定
    及時間並無不當。盧藝方手術結束後，子宮收縮正常，惟因
    凝血功能較差而有滲血現象，同日上午通知家屬領血4 單位
    ，於同日下午2 時20分許至23時15分許為盧藝方輸血8 單位
    後，盧藝方子宮收縮正常，亦無滲血現象。同年月20日上午
    ，盧藝方意識清醒，經伊要求惠生醫事檢驗所為盧藝方作生
    化血液檢查後，發現盧藝方肝、腎功能較高，即建議家屬轉
    診至高雄長庚醫院，嗣因盧藝方出現皮膚微黃及嗜睡現象，
    家屬始決定將盧藝方轉診至高雄長庚醫院。盧藝方轉診後係
    因妊娠急性脂肪肝造成肝衰竭死亡，並非被上訴人所稱之出
    血過量引起急性肝衰竭。又盧藝方二次因下腹痛至伊醫院求
    診時，均無典型妊娠急性脂肪肝之臨床表現，其於術前除下
    腹痛與早產跡象外，並無出現如黃疸或上右腹疼痛等急性脂
    肪肝之特異症狀，臨床醫師尚難在其未發病之前做出判斷。
    且盧藝方在產前之血液檢查結果，亦經鑑定認為，由這樣之
    血液檢查報告，無法得知是否已有凝血功能異常現象發生。
    是依盧藝方二次下腹痛之狀況迄至產前均無典型妊娠急性脂
    肪肝之臨床表現，由產前血液檢查報告，也無法得知是否已
    有凝血功能異常現象發生，足證在產前盧藝方並未發生急性
    脂肪肝，從而伊即使在盧藝方二次住院安胎期間，予以抽血
    檢查，亦無從如上訴人主張之及早發現急性脂肪肝。盧藝方
    既係在生產期間發生急性脂肪肝，與伊在該二次安胎期間未
    予血液檢查，並無關聯性。況盧藝方術後翌日轉診至高雄長
    庚醫院，入院時臨床之診斷，尚無法確認症狀，益證盧藝方
    並無急性脂肪肝之典型臨床症狀。故伊於術前、術中處置過
    程均未發現有異常，並無疏失，伊建議轉診時機亦無不當。
    盧藝方嗣雖發生死亡結果，乃非能避免肝衰竭導致死亡之發
    生，實難認為盧藝方之死亡與伊之處置間有任何因果關係等
    語，資為抗辯。並聲明：(一)上訴駁回。(二)如受不利之判決，
    願供擔保請准免為假執行。
三、兩造不爭執事項：
  (一)盧藝方自93年4 月間懷孕初期起，即至被上訴人李中元開設
    之仁惠醫院，由李中元進行產前檢查，預產期為93年11月11
    日，為初產婦，生產時為懷孕36週又5 天。
  (二)盧藝方曾於93年10月7 日至同年月10日因急性腹痛前往仁惠
    醫院住院接受被上訴人診療，復於93年10月16日至同年月18
    日因急性腹痛再前往仁惠醫院住院接受被上訴人診療。經林
    岡遠簽立同意書後，於同年月19日上午經被上訴人施以剖腹
    產手術。
  (三)盧藝方於93年10月20日自仁惠醫院轉診至高雄長庚醫院，診
    斷為急性肝功能衰竭，於93年11月30日上午2 時5 分在高雄
    長庚醫院死亡。
  (四)上訴人林岡遠對被上訴人提起業務過失致死罪嫌之告訴，經
    高雄地檢署以96年度偵字第15079 號為不起訴處分，林岡遠
    不服，聲請再議後，經高雄高分檢以96年度上聲議字第1306
    號處分書駁回上訴人之再議而告確定，上訴人聲請交付審判
    ，亦遭駁回。
四、本院判斷如下：
  (一)盧藝方經高雄地檢署檢察官督同法醫解剖結果，依相驗報告
    及解剖屍體報告（摘要）發現：盧藝方於鏡檢及解剖發現有
    明顯之腦幹出血、腦組織壞死、肝衰竭、肝組織梗塞、膽汁
    分布於細胞及膽管間有瀰漫性膽汁鬱積情形。皮下組織無異
    常出血。盧藝方於懷孕分娩時出現急性肝衰竭之情形，切片
    結果所見有瀰漫性膽汁鬱積且未見有明顯的發炎細胞出現，
    較傾向於急性脂肪肝所致，鑑定結果認為盧藝方因肝衰竭導
    致死亡，死亡方式為自然死等情，有檢察官相驗筆錄、相驗
    屍體證明書及法務部法醫研究所93醫鑑字第1890號鑑定書等
    附卷可稽（高雄地檢署93年度相字第2074號相驗卷I第8 至
    11頁、本院卷第23至28頁）。
  (二)行政院衛生署醫事審議委員會（下稱醫審會）依據病歷相關
    資料據為鑑定，其鑑定書「案情概要」載述：盧藝方於93年
    10月7 日因下腹痛至仁惠婦幼醫院求診，經醫師診斷為妊娠
    35週併先兆性早產，安排住院安胎，住院期間僅有安胎輸液
    治療，沒有抽血檢查，於10月10日出院。10月16日再次因下
    腹痛至仁惠醫院求診，經醫師李中元診斷為妊娠36週併先兆
    性早產安排住院安胎，至10月18日17:00 以前病歷記載，均
    無不正常現象。根據病歷上所附胎兒監視器資料，可看到10
    月18日06:18 至07:10 胎兒心跳有輕度胎速減速，及17:37
    至18:00 顯示有胎兒心跳窘迫，顯示有遲緩性胎兒心跳減速
    ，但是在護理及醫師的記錄，並無提到胎兒監視器的判讀結
    果，其中亦無抽血報告。至10月19日09:00 因胎兒監視器顯
    示有胎兒心跳窘迫經與家屬商討後轉成剖腹生產。於10月19
    日10:12 產下一女嬰。手術中記錄記載羊水中有胎便且血液
    凝固不良，出血量為1000c.c.（血紅素為7.0g/dl ，Hct 為
    23.5% ，白血球數量為18.8×10，血小板為120,000/ul），
    胎盤位置在子宮底。術後因為產後出血，於14：55至23：45
    給予輸血，並同時給予促進子宮收縮藥物。10月20日02：00
    病人的尿少，給予利尿劑，病人此時的血壓為133/80mmhg，
    心跳每分鐘103 次，且意識清醒，惡露中等。03:00 尿量為
    50ml，再給予利尿劑，至07:30 尿量為500ml ，且此時病人
    的血壓為142/89mmhg，心跳每分鐘89次，且體溫36度℃，惡
    露中等。術後血紅素為8.6g/dl ，hct 為28.1% ，白血球數
    量為25.3×10，血小板為160,000/ ul 。生化檢查發現肝功
    能異常。因肝功能異常且病人持續嗜睡，故於10月20日李醫
    師建議轉至高雄長庚醫院。到達高雄長庚醫院急診時，病人
    生命象徵穩定，昏迷指數12分（E3V4M5，正常為15分，醫審
    會編號0000000 號鑑定書誤載為E2V1M4即昏迷指數7 分，而
    誤指盧藝方意識不清，嗣經第2 次鑑定予以更正），尚非「
    意識不清」狀態。經電腦斷層檢查顯示大腦水腫及基底核出
    血，腹部超音波可見大量腹水及膽囊水腫，實驗室檢查可見
    貧血及凝血功能異常，肝腎功能異常且血小板低下。之後肝
    指數越來越高，血小板越來越低，於同年11月30日因肝衰竭
    、呼吸衰竭、呼吸衰竭併敗血性休克死亡等情；且醫審會第
    1 次鑑定意見認為：綜合病程結果本案為一懷孕婦女合併肝
    功能異常與凝血功能異常的病例，死因為肝衰竭及凝血不良
    所併發之大腦出血、心肺衰竭及敗血性休克；第2 次鑑定意
    見亦認為：產婦死亡，是由於急性脂肪肝所造成之肝衰竭、
    凝血功能異常與敗血性休克所造成，有醫審會編號0000 000
    號（下稱第1 次鑑定）、099005號（下稱第2 次鑑定）鑑定
    書可稽（一審卷第113 頁以下、本院卷二第117 頁以下）。
    是盧藝方係因肝衰竭，造成肝功能異常與凝血功能異常，進
    而併發大腦出血、心肺衰竭及敗血性休克死亡，而肝衰竭之
    原因為急性脂肪肝所致，至為明顯。上訴人主張盧藝方因失
    血過多而引起肝衰竭云云，要無可採。
  (三)按妊娠急性脂肪肝為一非常少見（1/10000 ～1/15000 ）之
    妊娠併發症。最近文獻報告其造成母體死亡率為18% ，胎兒
    死亡率為23% 左右。詳細之發生機轉仍不清楚，但是好發於
    初產婦、多胞胎、第三妊娠期及剛生產完之產婦。臨床上妊
    娠急性脂肪肝之表現，初期常見會有噁心、嘔吐、腹痛（尤
    其是上腹痛）、疲倦及黃疸。病程繼續進展下去，會有肝衰
    竭、凝血功能異常、低血糖、肝性腦病變、急性腎臟衰竭與
    尿崩症等現象發生。臨床上若是有懷疑，可經由抽血及影像
    學檢查來診斷；惟因通常會合併凝血異常，所以極少會做到
    肝臟切片來證實。目前主要之治療方式為支持性療法與盡早
    中止妊娠。而子宮收縮常會伴隨下腹痛與迫切早產等現象，
    但這些都不是典型妊娠急性脂肪肝之臨床表現。本件依病歷
    記載，盧藝方除下腹痛與早產跡象外，其於術前並無出現其
    他急性脂肪肝之典型臨床表現，臨床醫師尚難在未發病之前
    做出診斷，業經醫審會第2 次鑑定書載明（本院卷二第120
    頁反面至121 頁反面）。且盧藝方於93年10月7 日、10月16
    日兩度因下腹痛、早期子宮收縮而住院安胎，雖然有主訴倦
    怠、食慾不振、及腹部不適，但是因為症狀沒有特異性且在
    安胎後主訴有改善，李醫師之處置尚無不當，亦經醫審會第
    1 次鑑定書載明（本院卷二第122 頁反面）。又若急性脂肪
    肝是發生在產前，則產前抽血檢查或有可能查覺。盧藝方於
    93年10月7 日因早期子宮收縮住院安胎時，李中元醫師並未
    對產婦安排抽血檢查，無從得知當時是否已經發生肝功能異
    常之現象；而依目前文獻報告，尚無法做急性脂肪肝係發生
    於分娩時之推論，惟盧藝方在術中已經發現有凝血功能不良
    現象，所以有可能在分娩前就已有急性脂肪肝發生，固有醫
    審會第2 次鑑定意見可按（見本院卷二第121 至122 頁）。
    惟依盧藝方產前之血液檢查為「血紅素為7.0g/dl ，Hct 為
    23.5% ，白血球數量為18.8×10，血小板為120,000/ul」，
    由這樣之血液檢查報告，無法得知是否已有凝血功能異常現
    象發生，不過與懷孕初期血液報告比較，的確可見有嚴重貧
    血情形，經醫審會第2 次鑑定時提供明確之答復（本院卷二
    第122 頁）。是盧藝方雖有可能在分娩前即有急性脂肪肝發
    生，但盧藝方於術前住院安胎期間並無出現急性脂肪肝之典
    型臨床表現，被上訴人尚難在盧藝方未發病之前有所懷疑而
    做出診斷，且迄至產前之血液檢查報告，並無法得知是否已
    有凝血功能異常現象發生，則被上訴人即使在先前盧藝方安
    胎住院期間，予以抽血檢查，亦無法得知是否已有急性脂肪
    肝發生，準此，僅足證明盧藝方於分娩前可能有急性脂肪肝
    發生，不能證明盧藝方於先前住院安胎期間即有急性脂肪肝
    發生。以盧藝方轉診至高雄長庚醫院，實驗室檢查可見貧
    血及凝血功能異常，肝腎功能異常且血小板低下，入院時臨
    床診斷為：1.疑似肝昏迷。2.疑似產後休克造成腦下垂體功
    能降低或壞死，造成產婦日後無月經、無泌乳、荷爾蒙失調
    之症狀。3.疑似妊娠誘發急性脂肪肝。4.疑似產後發生之懷
    孕誘發之血栓性微小血管病變5.疑似HELLP 症候群。之後肝
    指數越來越高（AST126→652 ，ALT63 →593 ，TotalBilir
    ubin7.0 →26.9），血小板越來越低（Platet 6.2萬→2 萬
    ），HBsAg 及HAV 檢查為陰性，於11月30日因肝衰竭、呼吸
    衰竭、呼吸衰竭併敗血性休克死亡等情，有醫審會編號0000
    000 號（第一次鑑定）、099005號（編號第二次鑑定）鑑定
    書可稽（一審卷第113 頁以下、本院卷二第118 頁以下），
    足認盧藝方於術後翌日轉診至高雄長庚醫院，入院時臨床之
    診斷，尚無法確認為妊娠急性脂肪肝，嗣其病程急速發展，
    肝指數越來越高，血小板越來越低，因發生肝衰竭現象，終
    至呼吸衰竭併敗血性休克死亡甚明。益證被上訴人抗辯：盧
    藝方於術前住院安胎期間並無出現急性脂肪肝之典型臨床表
    現，伊於術前處置過程未發現有異常，尚難做出診斷等語，
    應屬可採。從而盧藝方最後因妊娠急性脂肪造成肝衰竭死亡
    ，核與被上訴人在盧藝方二次住院安胎期間未予抽血檢查無
    關，故被上訴人於盧藝方住院安胎期間未予抽血檢查之不作
    為，與盧藝方之死亡間難認有相當因果關係。上訴人據而主
    張被上訴人錯失診斷盧藝方有急性脂肪肝及盡早施予治療及
    引產以避免母體危險之機會云云，洵非可取。
  (四)上訴人雖以醫審會第2 次鑑定報告記載：本件經由病歷記載
    ，無從得知產婦術前住院期間有無黃疸現象發生。依病歷記
    載，無從得知是否產婦於產後翌日始發生黃疸現象，但其血
    液檢驗報告的確有膽紅素（bilirubin ）上升之現象，所以
    臨床上產婦應該會有黃疸出現等情，據以主張被上訴人忽略
    為產婦詳細檢查，自不得徒憑漏未記載之病歷，即稱產婦無
    臨床症狀出現等語。惟盧藝方血液中膽紅素上升之檢驗報告
    係盧藝方術後之血液檢查結果，此有檢驗日期為93年10月20
    日之惠生醫事檢驗所出具之生化檢驗報告單附在高雄地檢署
    93年度相字卷內可稽。以證人即為病人施麻醉之麻醉醫師
    金良光證述：盧藝方於手術前有噁心、嘔吐之情形，經伊在
    麻醉前評估報告單病患自述評估第12項以英文字載明等情，
    有仁惠婦幼醫院麻醉紀錄及麻醉前評估報告單可按（本院卷
    一第101 至102 頁）。按噁心、嘔吐乃妊娠急性脂肪肝初期
    常見之表現，盧藝方除下腹痛與早產跡象外，其於術前住院
    安胎期間並未出現噁心、嘔吐之臨床表現，由其產前之血液
    檢查報告，亦無法得知是否已有凝血功能異常現象發生，其
    於術中有血液凝固不良之現象，有可能在分娩前有急性脂肪
    肝發生，業如前述，則盧藝方於麻醉前出現噁心、嘔吐等急
    性脂肪肝之早期症狀，堪認斯時盧藝方突然發生急性脂肪肝
    甚明。從而，盧藝方於術後之血液檢查結果，雖有膽紅素上
    升之現象，至多僅能證明盧藝方於麻醉前突然發生急性脂肪
    肝時有黃疸現象發生，不足證明盧藝方於術前住院安胎期間
    臨床上有黃疸現象發生。上訴人據此主張被上訴人臨床上有
    黃疸出現，被上訴人忽略為產婦詳細檢查，應有疏失等語，
    自不足取。徵之妊娠急性脂肪肝係發生於第三妊娠期中罕見
    且嚴重之情況，應盡早中止妊娠，亦如前述，盧藝方於即將
    手術前突然發生急性脂肪肝，適因胎兒窘迫而進行剖腹生產
    ，正符合應盡早中止妊娠之治療方式。嗣盧藝方於手術後出
    現肝腎功能異常且血小板低下，肝指數越來越高，血小板越
    來越低，病情惡化發展至肝腦病變、心肺衰竭及敗血性休克
    死亡，乃不可避免之結果，難謂被上訴人有醫療疏失。然此
    僅足證明盧藝方於術後翌日其血液經生化檢查證實膽紅素上
    升而臨床上應有黃疸出現之事實，不足證明盧藝方於術前住
    院期間臨床上有黃疸現象發生。上訴人主張被上訴人未於術
    前診斷盧藝方有黃疸發生而有醫療疏失云云，亦無足採。至
    按一般醫療常規，住院安胎應做一般血液、尿液與生化檢查
    ，除非有症狀表現（如黃疸）或考慮手術，才會進一步作凝
    血功能檢查（本院卷二第121 頁反面）。查被上訴人為盧藝
    方施行剖腹手術，係因胎兒窘迫，須緊急手術及時將胎兒娩
    出，避免發生胎死腹中或缺氧之事，被上訴人在備血未完成
    之情況下，決定先開始進行手術，符合醫療常規，業經醫審
    會鑑定明確，是被上訴人於手術前未作凝血功能檢查，要難
    謂有疏失。上訴人主張被上訴人於手術前未備血、未測凝血
    時間，自有過失云云，即非可採。
  (五)醫審會鑑定意見固以：依病歷明載出血量為1000c.c.，所以
    推測手術中記錄「出血量為1000c.c.」，應是純失血量1000
    c.c.，由盧藝方之血液檢查報告與懷孕初期血液報告比較，
    有嚴重貧血情形，應該懷疑可能同時會有出血現象，而於手
    術前備血。惟鑑定意見亦認為：李中元醫師為產婦施行手術
    之原因為胎兒窘迫，因胎兒心跳異常，所以必須施行緊急手
    術以利及時將胎兒娩出，避免胎死腹中抑或是缺氧之遺憾發
    生。在此原因之下，為搶時間，的確可以在備血未完成，或
    是血液報告尚未出來之情況下，決定先開始進行手術，符合
    醫療常規，且在手術時開始備血，以利能及時輸血。目前沒
    有文獻證據認為手術中之失血缺氧會誘發急性脂肪肝之形成
    。產婦術後之貧血為產中與產後大出血所造成的，而其少尿
    則是因出血導致之出血性休克結果，這些並非造成其急性脂
    肪肝與死亡之直接原因（本院卷二第121 頁正反面）；且據
    證人金良光證述：胎兒窘迫是產科第一急診，盧藝方的貧血
    ，並沒有呼吸窘迫、心跳很快狀況，當時可以接受手術，手
    術前就有討論要不要輸血，因為是白天開刀，急診到捐血中
    心取血非常方便，如有需要輸血就即刻去領血，當時病人的
    血壓、心跳都很穩定，沒有立即生命的危險等情；復有林岡
    遠申請領血而於93年10月19日上午11時55分簽收之高雄捐血
    中心血液申請書、領血清單足稽（一審卷第102 至104 頁）
    。是被上訴人因胎兒窘迫，而在備血未完成之情況下，決定
    先進行剖腹手術，既符合醫療常規，且手術時開始備血，而
    盧藝方手術中失血與術後少尿，並非其發生急性脂肪肝造成
    肝衰竭死亡之原因，從而盧藝方貧血及被上訴人於術前未備
    血，均與盧藝方之死亡間無相當因果關係。上訴人主張被上
    訴人未找尋盧藝方貧血原因及未備血，有醫療疏失云云，並
    非可採。
  (六)上訴人雖復以盧藝方轉診經長庚醫院診斷係為「DIC 」瀰漫
    性血管內凝（出）血，依鑑定報告認為：的確應該要早一點
    決定施行緊急剖腹產，以探查發生什麼狀況（例如是否發生
    胎盤早期剝離或是子宮破裂等），提早取出胎兒與胎盤，不
    一定可以阻止瀰漫性血管內凝（出）血的發生，但可降低發
    生的機會等情，主張被上訴人應於胎兒發生窘迫之初即立即
    緊急手術，以降低相關併發症機會，然其未於胎兒發生窘迫
    之初立即引產，手術過晚且確實讓本件孕婦因凝血功能不佳
    而發生瀰漫性血管內凝（出）血，倘事先處置得宜，盧藝方
    可以避免發生肝衰竭死亡之結果云云。惟查，醫審會第2 次
    鑑定意見認為：依病歷記載，無從得知術前是否已有胎盤早
    期剝離而造成瀰漫性血管內凝（出）血之情形。胎盤早期剝
    離也會造成類似本案產婦之病程。不過若是發生胎盤早期剝
    離，大部分可在手術當時就發現胎盤後之血塊或是羊水中會
    伴隨大量血液，另外，子宮會有特殊肌肉層出血現象，但本
    件在解剖與手術報告中並未見到子宮有異常之描述等情（本
    院卷二第122 頁反面）。是盧藝方經解剖後既未發現子宮有
    異常，自難認盧藝方於術前已有胎盤早期剝離之情事。而醫
    審會鑑定意見固認為：提早手術取出胎兒與胎盤，不一定可
    以阻止瀰漫性血管內凝（出）血的發生，但可降低發生的機
    會，但其鑑定意見亦認為：「惟本案即使提早手術，也不一
    定能避免肝衰竭與死亡之發生」（本院卷二第122 頁反面）
    ，是本件即使提早手術，亦未必能避免肝衰竭與死亡之發生
    ，從而上訴人主張被上訴人應於胎兒發生窘迫之初即立即緊
    急手術，即可避免盧藝方發生肝衰竭死亡之結果云云，自不
    足採。
  (七)上訴人另以惠生醫事檢驗所出具盧藝方93年10月19日血液檢
    驗報告上日期「10/19 」係事後所填，被上訴人於未有任何
    檢驗報告足以評估產婦身體狀況之情況下，冒然於93年10月
    19日對盧藝方進行剖腹產云云，惟為被上訴人所否認，辯稱
    ：手術前，確實已經取得惠生檢驗所報告。查，被上訴人於
    93年10月19日對盧藝方進行剖腹產手術前，曾於同日上午8
    時10分請惠生醫事檢驗所至惠生醫院收取盧藝方之血液進行
    檢驗，該所於同日上午8 時50分許將盧藝方之血液檢驗報告
    單送回惠生醫院等情，有惠生醫事檢驗所檢驗日期93年10月
    19 日 之血液檢驗報告及該所醫檢師吳金水之信函在卷可稽
    （本院鳳調卷第10頁、高雄地檢署93年相字第2074號相驗卷
    宗II 第76 頁後附吳金水信函）。而吳金水以信函答覆高雄
    地檢署所附之檢驗報告單為影本，該報告單「下方」固有藍
    色筆記載「10/19 」，惟據吳金水信函所稱其僅剩影印底稿
    ，且該檢驗單影本係答覆高雄地檢署95年4 月27日函查事項
    ，此由高雄地檢署函及吳金水信函暨該檢驗單影本可稽（見
    高雄地檢署93年度相字第2074號相驗卷第76頁以下）。而高
    雄地檢署早在93年12月8 日即向被上訴人調得盧藝方在該醫
    院之病歷（見高雄地檢署93年度保全字第13號偵查案卷第12
    頁），該病歷上有惠生醫事檢驗所出具「右上方」有電腦打
    字之「檢驗日期:93.10.19 」及「右下角」有手寫之「10/1
    9 」之血液檢驗報告可稽（見刑事偵查卷宗外放之仁惠醫院
    病歷(一)公文袋內之仁惠婦幼醫院檢驗類報告單黏貼紙所附「
    檢驗日期:93.10.19 」之血液檢驗報告單及本院卷二第217
    頁），此由本院向高雄地檢署調得上開盧藝方病歷，經上訴
    人閱卷後，上訴人提出惠生醫事檢驗所血液檢查報告單影本
    之「右上方」有電腦打字之「檢驗日期:93.10.19 」亦足證
    明（本院卷一第127 頁，至於該檢驗單影本右下角手寫部分
    則未影印清楚）。又被上訴人與麻醉醫師金良光於進行本件
    剖腹手術前，均曾看過盧藝方之惠生醫事鑑驗所血液檢驗報
    告單，金良光並在麻醉前評估報告單上關於「病患基本資料
    欄」第4 項「其他」項下，逐行以英文字紀錄血紅素、白血
    球及血小板之血液常規檢查數值，且金良光為盧藝方麻醉前
    ，已依上開血液檢驗報告單所載及盧藝方並無呼吸窘迫、心
    跳很快之狀況，及盧藝方之血小板數值在12萬以上，對凝血
    功能不會影響很大，評估盧藝方之貧血及血小板低下在當時
    胎兒窘迫之急診情形下，可以接受手術，不會在手術麻醉中
    發生危險，因而對盧藝方採取脊椎麻醉等情，業經證人金良
    光到院證實（本院卷一第90頁），並有仁惠醫院護理記錄及
    麻醉前評估報告單附卷足按（本院卷一第89頁以下、刑事偵
    查卷宗外放之仁惠醫院病歷(一)公文袋內之麻醉前評估報告單
    ），堪認被上訴人抗辯其係先請惠生醫事檢驗所對盧藝方進
    行抽血檢查，再由麻醉師金良光醫師會診評估盧藝方可以進
    行手術後，始對盧藝方進行剖腹產手術等語，應屬可採。上
    訴人上開主張，核不足取。
  (八)證人金良光證稱：病人離開開刀房時可以正確回答我的問話
    等語，證人牛明美亦證稱：我媳婦一直躺在生產台上面，我
    們叫盧藝方，她有回答，但她的樣子就是很累等語，顯見盧
    藝方在手術後意識仍清楚，並無昏迷事實。翌日上午被上訴
    人為盧藝方作生化血液檢查，於下午17時許檢驗結果出來，
    發現盧藝方肝功能及腎功能較高，建議家屬轉診至高雄長庚
    醫院治療，盧藝方轉診送長庚醫院時，意識仍清醒，有長庚
    醫院急診護理記錄記載：病患意識GCS:E3V4M6（93年10月20
    日23：25）、病人意識清醒（93年10月21日6 ：22）等情（
    見本院卷一第114 頁所附急診護理紀錄），醫審會第2 次鑑
    定亦認為盧藝方轉診至高雄長庚醫院時，尚非意識不清，業
    如前述；且被上訴人建議轉診時機並無不當，亦有醫審會鑑
    定意見可佐，上訴人主張被上訴人遲誤轉診時間，致盧藝方
    死亡云云，自非可採。至盧藝方經緊急剖腹手術已順利產下
    一女林子茵，上訴人猶指被上訴人在胎心音持續窘迫之情況
    下，未提前一日手術，而於手術前晚准盧藝方請假出院，不
    符醫療常規，翌日進行手術，確實過晚云云，亦不足取。本
    件事實已明確，並經醫審會為二次鑑定及說明，上訴人聲請
    將盧藝方在仁惠醫院及高雄長庚醫院之病歷送請台大醫學院
    附設醫院為補充鑑定，本院認無必要。
五、綜上所述，盧藝方雖有可能在分娩前即有急性脂肪肝發生，
    但盧藝方於術前住院安胎期間並無出現急性脂肪肝之典型臨
    床表現，被上訴人尚難在盧藝方未發病之前有所懷疑而做出
    診斷，且迄至產前之血液檢查報告，亦無法得知是否已有凝
    血功能異常現象發生，則被上訴人於術前處置過程未發現有
    異常，嗣因胎兒窘迫而進行剖腹生產，盧藝方於麻醉前突然
    發生急性脂肪肝，於手術後出現肝腎功能異常而轉診至高雄
    長庚醫院，所為產前檢查、剖腹生產手術、產後照護及建議
    轉診等處置，均無不當，仍不可避免發生盧藝方病情惡化發
    展至肝腦病變、心肺衰竭及敗血性休克死亡之結果，難謂有
    過失侵權行為可言。上訴人主張被上訴人應依民法侵權行為
    規定負損害賠償責任，即屬無據，不應准許。其假執行之聲
    請亦失所附麗，應併予駁回。原審為上訴人敗訴之判決，並
    無不合，上訴意旨指摘原判決不當，求予廢棄，為無理由，
    應予駁回。兩造其他攻防及所舉證據，於判決結果不生影響
    ，不再逐一論述要，附此敘明。
六、據上論結，本件上訴為無理由，依民事訴訟法第449 條第1
    項、第78條，判決如主文。
中    華    民    國    99    年    12    月    8     日
                            民事第六庭
                                審判長法官  許明進
                                法      官  李炫德
                                法      官  徐文祥
以上正本證明與原本無異。
如對本判決上訴，須於判決送達後20日內向本院提出上訴狀，其
未表明上訴理由者，應於上訴後20日內向本院提出上訴理由書（
均須按他造當事人之人數附繕本）。上訴時應提出委任律師或具
有律師資格之人之委任狀，並依附註條文規定辦理。如委任律師
提起上訴者，應一併繳納上訴審裁判費。
中    華    民    國    99    年    12    月    13    日
                                書  記  官  梁雅華
附註：
民事訴訟法第466 條之1 ：
對於第二審判決上訴，上訴人應委任律師為訴訟代理人，但上訴
人或其法定代理人具有律師資格者，不在此限。
上訴人之配偶、三親等內之血親、二親等內之姻親，或上訴人為
法人、中央或地方機關時，其所屬專任人員具有律師資格並經法
院認適當者，亦得為第三審訴訟代理人。
第1 項但書及第2 項情形，應於提起上訴或委任時釋明之。

司法院資訊處製作；財團法人民間司法改革基金會備份。
